臺灣高等法院民事裁定
110年度抗字第826號
抗  告  人  林祐丞  



上列抗告人因與相對人美商美安美台股份有限公司台灣分公司間
確認經銷商契約關係存在事件，對於中華民國110年6月9日臺灣
臺北地方法院110年度訴字第2055號裁定提起抗告，本院裁定如
下： 
    主  文
抗告駁回。
抗告費用由抗告人負擔。
    理  由
一、抗告意旨略以：相對人為經行政院公平交易委員會核備得予
    經營多層次傳銷事業之多層次傳銷業者，伊於民國107年6月
    22日簽立「美安台灣公司獨立超連鎖店主申請同意書」（下
    稱系爭同意書），成為相對人之經銷商，享有銷售相對人產
    品之權利，及對其SHOP.COM購物網站（下稱購物網站）帳號
    使用權，並得建置下游經銷商，依相對人經銷商獎金制度自
    下游經銷商產生之業績中受分配相當之獎金等權利。詎相對
    人於109年12月1日以電子郵件稱：伊於臺灣蝦皮拍賣網站（
    下稱系爭網站）銷售其產品，違反其超連鎖手冊第20章第1
    、2、10節規定，要求伊立即停止在系爭網站或其他拍賣網
    站銷售其產品之行為，於同年12月20日前以書面回覆說明等
    語，嗣於同年12月5日逕封鎖伊經銷後臺帳號，限制伊所有
    經銷行為，並於同年12月28日逕行終行兩造間經銷商契約，
    剝奪伊經營權及購物網站帳號使用權限，爰訴請確認兩造間
    經銷契約關係存在（下稱本訴訟）。經原法院以伊提起本訴
    訟係因系爭同意書所生之私法上爭議，系爭同意書第30點約
    定（下稱系爭仲裁協議約款）就系爭同意書所生之爭議定有
    仲裁協議約款為由，裁定本訴訟於兩造仲裁程序終結前，停
    止訴訟程序，及伊應於收受裁定翌日起30日提付仲裁並向原
    法院陳報，逾期駁回伊訴（下稱原裁定）。惟伊不僅為相對
    人之經銷商，亦為相對人產品之消費者，應有消費者保護法
    （下稱消保法）之適用，且系爭同意書乃相對人濫用其經濟
    優勢地位，預先縝密布局，為與經銷商訂立而預先擬定之定
    型化契約，創造系爭仲裁協議約款之形式合法外觀，提高伊
    及其他經銷商之救濟成本，掩蓋其封鎖伊及其他經銷商對外
    尋求救濟之途徑，違反憲法平等原則及對契約自由之保障，
    嚴重侵害憲法第16條保障伊及其他經銷商之訴訟權，使伊及
    其他經銷商拋棄本得採取司法訴訟程序保障自身權益之訴訟
    權，對伊有重大之不利益，違反公序良俗、誠信及平等互惠
    原則，構成權利濫用，依民法第72條、第247條之1、第148
    條及消保法第12條規定，系爭仲裁協議約款應屬無效。原裁
    定顯有違誤，爰依法提起抗告，請求廢棄原裁定等語。
二、按仲裁協議，如一方不遵守，另行提起訴訟時，法院應依他
    方聲請裁定停止訴訟程序，並命原告於一定期間內提付仲裁
    。但被告已為本案之言詞辯論者，不在此限。原告逾前項期
    間未提付仲裁者，法院應以裁定駁回其訴。仲裁法第4條第1
    項、第2項定有明文。又按仲裁係基於私法上契約自由原則
    而設立私法紛爭自主解決之制度。當事人間約定以仲裁解決
    爭議，基於契約信守之原則，均應受其拘束（最高法院98年
    度台抗字第396號裁定意旨參照）。其當事人之一方不遵守
    ，逕向我國法院起訴時，他方得適用仲裁法第4條之規定，
    為妨訴之抗辯。
三、經查：　　
(一)依兩造簽訂之系爭同意書第30點約定：「仲裁。(a)本同意
    書所產生的或有關本同意書的任何爭議或要求，或違反本同
    意書的事宜，都應最終通過中華民國仲裁協會根據中華民國
    仲裁法規來仲裁解決。仲裁員的裁定可交給有司法權的法庭
    以存檔。您確認，對於有關本同意書的任何爭議，您在知悉
    的情形下，自願並同意放棄讓陪審團聽證和法院裁定的權利
    。仲裁由一位仲裁員審理仲裁地點為，臺灣，在尋求仲裁解
    決之前，合約雙方均可在臺灣的法院尋求緊急或臨時的司法
    救濟。…」（見原審卷第82頁）。可知兩造於簽訂系爭同意
    書時，已約定因系爭同意書所生爭議，應依仲裁程序進行仲
    裁以解決該爭端。又兩造簽訂系爭同意書之緣由，係因抗告
    人申請加入相對人，成為相對人之經銷商，享有銷售相對人
    產品之權利及其購物網站帳號使用權，並得建置下游經銷商
    ，依相對人經銷商獎金制度自下游經銷商產生之業績中受分
    配相當之獎金等權利。抗告人係以相對人未經查證逕終止兩
    造間經銷商契約，剝奪伊前開權利為由，訴請確認兩造間經
    銷商契約關係存在，核屬因系爭同意書所生爭議，基於契約
    信守之原則，抗告人自應受系爭仲裁協議約款之拘束。
(二)抗告人雖主張系爭同意書乃相對人濫用其經濟優勢地位，為
    與經銷商訂立而預先擬定之契約，違反憲法平等原則及對契
    約自由之保障，嚴重侵害伊及其他經銷商之訴訟權，對伊有
    重大之不利益，違反公序良俗、誠信及平等互惠原則，構成
    權利濫用云云。惟查：
　1.按憲法第16條明定人民有訴訟之權，固在確保人民於其權利
    受侵害時，有依法定程序提起訴訟之權利，法院亦有為公平
    審判之義務。惟民事紛爭事件之類型，因社會經濟活動之變
    遷趨於多樣化。為期定分止爭，國家除設立訴訟制度外，尚
    有諸如仲裁、調解、和解及調處等非訴訟機制。現代法治國
    家，基於國民主權原理及憲法對人民基本權利之保障，人民
    既為私法上之權利主體，於訴訟或其他程序亦居於主體地位
    ，故在無礙公益之一定範圍內，當事人應享有程序處分權及
    程序選擇權，俾其得以衡量各種紛爭事件所涉之實體利益與
    程序利益，合意選擇循訴訟或其他法定之非訴訟程序處理爭
    議。仲裁係人民關於一定之法律關係，及由該法律關係所生
    之爭議，依當事人協議交付仲裁庭依規定之程序為判斷，以
    解決私法爭議之制度（仲裁法第1條、第2條及第37條參照）
    。此項解決爭議之機制，係本於契約自由原則，以當事人之
    合意為基礎，選擇依訴訟外之途徑處理爭議問題，兼有程序
    法與實體法之雙重效力，具私法紛爭自主解決之特性，為憲
    法之所許（司法院釋字第591號解釋參照）。次按依照當事
    人一方預定用於同類契約之條款而訂定之契約，為下列各款
    之約定，按其情形顯失公平者，該部分約定無效：一、免除
    或減輕預定契約條款之當事人之責任者。二、加重他方當事
    人之責任者。三、使他方當事人拋棄權利或限制其行使權利
    者。四、其他於他方當事人有重大不利益者。民法第247條
    之1定有明文。該條所稱「按其情形顯失公平者」，係指依
    契約本質所生之主要權利義務，或按法律規定加以綜合判斷
    有顯失公平之情形而言（最高法院91年度台上字第2336號判
    決意旨可資參照）。
　2.抗告人雖以系爭同意書第20點約定：「...牽涉到您的美安
    超連鎖事業經營權的事宜，您不會與任何監管機構聯絡。如
    果您違反此條款，您將承擔美安因此而受到的損失及訴諸法
    律行動的費用，包括合理的律師費用」、第30點(b)：「...
    您與美安同意不得提起或參與團體訴訟或代表人訴訟、公民
    訴訟或集體仲裁」、第31點：「儘管有上述第29條和第30條
    ，但是如果美安發現您違反本同意書第21條、第22條、第23
    條及/或第24條，美安可自行決定，在尋求本同意書第30條
    所含的仲裁解決之前，對您提起訴訟程序，以使美安在法律
    或公平上或得任何及全部補償...」、第32點：「為執行本
    同意書而提起訴訟，勝訴方有權向另一方收取合理的花費和
    律師費之規約」（見原審卷第81、82頁），主張相對人透過
    預先擬定之定型化契約，封鎖其對外尋求救濟之途逕云云。
    惟按當事人間之契約訂有仲裁條款者，該條款之效力，應獨
    立認定，其契約縱不成立、無效或經撤銷、解除、終止，不
    影響仲裁條款之效力，仲裁法第3條定有明文，此即學說所
    稱仲裁條款獨立性原則。是系爭同意書其他約款縱有限制抗
    告人行使權利而應為無效之情事，系爭仲裁協議約款之效力
    仍應獨立認定。
　3.依前述，民事紛爭之解決，除國家設立之訴訟制度外，尚有
    仲裁及其他非訴訟之機制，兩造基於實體法及程序法上主體
    地位，就其依法得和解之爭議，斟酌實體利益與程序利益後
    ，基於私法自治及契約自由原則，合意選擇仲裁程序，排除
    國家司法審判權，並無悖於憲法第16條所揭櫫人民訴訟權之
    基本權利保障意旨。當事人是否採用仲裁作為解決爭議之方
    式，完全依據及尊重雙方當事人之合意，斷非任一造當事人
    得以其本位立場決定，此觀仲裁法第1條第1項規定自明。系
    爭同意書縱係相對人預先擬定用於與經銷商簽訂之定型化契
    約，惟國內經營多層次傳銷事業之業者眾多，抗告人非無締
    約選擇之自由，抗告人如認該合約對其不利益，亦可選擇不
    訂約，抗告人於簽訂系爭同意書時，既已衡量自身履約意願
    、風險評估，本諸自由意志而簽訂系爭同意書，應認已經其
    審慎評估，且系爭仲裁協議約款，乃兩造就其得自由處分之
    紛爭，合意由仲裁機構判斷以解決紛爭，屬當事人程序選擇
    權及私法自治原則之體現，相對人亦須依系爭仲裁協議約款
    解決系爭同意書所生爭議，雙方均同受系爭仲裁協議約款之
    拘束，該紛爭解決方式對抗告人並無何不公平之處，尚難以
    仲裁費用數額認係加重抗告人責任。難認系爭仲裁協議約款
    有加重抗告人之責任、限制其行使權利或其他重大不利益之
    顯失公平情事。
　4.抗告人另以伊於110年2月10日至相對人網站查閱超連鎖手冊
    ，相對人變更原本第14章關於仲裁之約定：「...如果超連
    鎖店主不接受顧問委員會的判決，可依中華民國仲裁法即中
    華民國仲裁協會相關規則，向中華民國仲裁協會聲請仲裁」
    為「...如果超連鎖店主不接受顧問委員會的判決，唯一可
    以再申訴之地方是美國仲裁協會...」（見本院卷第24頁）
    ，可見相對人挾其絕對經濟優勢地位，隨時單方變更契約關
    於伊救濟管道云云。惟系爭同意書第33點約定：「...若本
    同意書與專業手冊中的第二部分有某種程度的不一致，應以
    本同意書為準」（見原審卷第82頁），相對人就手冊之變更
    自無從影響系爭仲裁協議約款之效力，無從據以認定相對人
    有限制抗告人救濟之情事。
　5.據上，兩造既已就系爭仲裁協議約款達成合意，在契約自由
    原則下，上開約定並未違反憲法第16條、法律強制或禁止之
    規定，亦無違反公共秩序、善良風俗及誠信原則，亦難認有
    何顯失公平之處，依法自屬有效。抗告人主張系爭仲裁協議
    約款顯失公平，對其有重大不利益，依民法第72條、第247
    條之1、第148條及消保法第12條規定，應為無效云云，尚難
    採信。
四、綜上，兩造於簽訂系爭同意書時，抗告人既已衡量自身履約
    之意願，本諸自由意識而約定系爭仲裁協議約款，自應受其
    拘束。則相對人在原審本案言詞辯論前為兩造間有系爭仲裁
    協議約款之防訴抗辯（見原審卷第89頁），原法院依仲裁法
    第4條第1項本文、第2項規定，裁定停止訴訟程序，命抗告
    人於收受原裁定之翌日起30日內將本件提付仲裁，於法並無
    不合。抗告意旨仍執陳詞，指摘原裁定不當，聲明廢棄，為
    無理由，應予駁回。
五、據上論結，本件抗告為無理由，爰裁定如主文。　
中　　華　　民　　國　　110 　年　　7 　　月　　28　　日
                  民事第十五庭  
                      審判長法  官  方彬彬
                            法  官  陳杰正
                            法  官  沈佳宜
正本係照原本作成。
本裁定除以適用法規顯有錯誤為理由外，不得再抗告。如提起再
抗告，應於收受送達後10日內委任律師為代理人向本院提出再抗
告狀。並繳納再抗告費新臺幣１千元。
中　　華　　民　　國　　110 　年　　7 　　月　　28　　日

                            書記官  陳禹任